【裁判字號】    92,訴,1046
【裁判日期】    920526
【裁判案由】    商業會計法
【裁判全文】
臺灣板橋地方法院刑事判決                        九十二年度訴字第一四六號
    公  訴  人  臺灣板橋地方法院檢察署檢察官
    被      告  甲○○
右列被告因案件，經檢察官提起公訴（九十二年度偵緝字第五四三號），本院判決如
左：
    主  文
甲○○行使從事業務之人明知為不實事項，而登載於其業務上作成之文書，足以生損
害於公眾及他人，處有期徒刑參月，如易科罰金，以參佰元折算壹日；又公司負責人
，為納稅義務人，以不正當方法逃漏稅捐，處有期徒刑參月，如易科罰金，以參佰元
折算壹日。應執行有期徒刑伍月，如易科罰金，以參佰元折算壹日，緩刑貳年。
    事  實
一、甲○○（原名丁庸忠）係設址臺北市○○區○○路二段四九號四樓「順同水電工
    程有限公司」（以下簡稱順同公司）之負責人，負責該公司業務為從事業務之人
    ，並係依法應納稅之義務人。明知民國八十五年間，乙○○係承攬順同公司工程
    ，並未受僱在順同公司工作及支領薪資，竟意圖逃漏稅捐，以虛列員工薪資增加
    成本之不正方法，於八十五年底某日，取得乙○○身分證影本後，利用不知情之
    會計人員，在其執掌業務上之文書即綜合所得稅扣繳暨免扣繳憑單，虛偽登載乙
    ○○自八十五年一月起至同年十二月止，在該公司工作，支領工資共新臺幣（下
    同）七十六萬元，並接續在其業務上作成之文書即順同公司之八十五年度營利事
    業所得稅結算書，填載乙○○於八十五年間在順同公司領取薪資七十六萬元，虛
    列該公司營運成本，於八十六年初，持向財政部臺北市國稅局中正稽徵所申報八
    十五年度營利事業所得稅，行使該登載不實事項之業務上文書，逃漏稅金十四萬
    八千六百二十九元，足以生損害於乙○○及稅捐機關對稅捐稽徵管理之公平性及
    正確性，而乙○○收到財政部臺灣省北區國稅局八十五年度綜合所得稅核定通知
    書後，始察覺此事。
二、案經乙○○訴由臺北縣政府警察局海山分局報請臺灣板橋地方法院檢察署檢察官
    偵查起訴。
    理  由
一、訊據被告甲○○固不否認上開事實，惟辯稱其不知曉法律之規定，且工程界均有
    此習慣云云。惟查，被告已於偵查中自白上開犯行，核與告訴人乙○○所述情節
    相符，並有乙○○之財政部臺灣省北區國稅局八十五年度綜合所得稅核定稅額繳
    款書、財政部臺灣省北區國稅局綜合所得稅核定通知書、財政部台灣省北區國稅
    局違章案件罰鍰繳款書、財政部臺北市國稅局中正稽徵所九十一年十一月二十九
    日財北國稅中正審字第○九一○○一四六四五號函各乙份附卷可稽，且「不得因
    不知法律而免除刑事責任。」刑法第十六條第一項定有明文，是縱被告確實不知
    法律規定，對被告刑責亦無影響，被告犯行堪予認定，應依法論科。
二、按商業會計法所稱之商業會計憑證，分為原始憑證及記帳憑證，所謂原始憑證，
    係指證明事項之經過，而為造具記帳憑證所根據之憑證。而記帳憑證則係指證明
    處理會計事項人員之責任而為記帳所根據之憑證而言，此觀諸商業會計法第十五
    條之規定自明。惟所得稅扣繳義務人依所得稅法第八十九條第三項或同法第九十
    二條規定，填發免扣繳憑單或扣繳憑單，旨在使稅捐稽徵機關蒐集及掌握課稅資
    料，以利稅捐稽徵。就營利事業所得稅核課而言，依營利事業所得稅查核準則第
    七十一條第十一款規定，薪資支出之原始憑證，為收據或簽收之名冊，其由工會
    或合作社出具之收據，應另付工人之印領清冊，職工薪資如係送交銀行分別存入
    各該職工帳戶者，應以銀行蓋章證明存入之清單予以認定。則員工薪資扣繳暨免
    扣繳憑單，僅係證明全年度支付員工薪資及代為扣繳綜合所得稅之情形，為徵、
    繳雙方課徵與申報綜合所得稅之依據，其既非造具記帳憑證所根據之憑證，抑非
    證明處理會計事項人員之責任而為記帳所根據之憑證，自非商業會計法第十五條
    所規定之商業會計憑證（最高法院九十一年度台上字第四二二九號判決可資參照
    ）。又按營利事業單位填報扣繳憑單，乃附隨其業務而製作，係屬業務上所掌文
    書，此種扣繳憑單內容如有不實，而足生損害於公眾或他人，即屬刑法第二百十
    五條業務上登載不實罪所規範之對象。而該條所謂從事業務之人，以公司組織型
    態者，係以經營公司業務之人為準，原則上即為公司登記之名義負責人。惟若公
    司之名義負責人與實際經營公司業務之人不同時，參酌犯罪之處罰，須具備構成
    要件相當性、行為之違法性及行為之有責性之法理，始以處罰實際經營公司業務
    之人，方符公平正義原則及立法本意。核被告甲○○所為，係觸犯刑法第二百十
    六條、第二百十五條行使業務登載不實文書罪及違反稅捐稽徵法第四十七條第一
    款，而應依同法第四十一條論科。又被告委由不知情之會計人員填製不實之會計
    憑證，為利用他人從事犯行之間接正犯，自仍應負刑責。被告登載不實之低度行
    為應為行使之高度行為吸收，不另論罪。公司負責人既非逃漏稅捐之納稅義務人
    ，其僅係代罰而已，公司以不正當方法逃漏稅捐，縱由該公司負責人或其他有權
    代表公司之自然人代表公司為之，究非屬公司負責人本身之犯罪行為，自與該公
    司負責人之其他犯罪行為間，無方法結果之牽連關係可言（最高法院八十七年度
    臺上字第一九七四號、八十七年度臺上字第二二一四號判決意旨參照），是被告
    所犯右揭刑法第二百十六條、第二百十五條行使業務上登載不實文書罪、稅捐稽
    徵法第四十七條第一款、第四十一條之罪，應分論併罰之。爰審酌被告之素行、
    犯罪動機、手段、目的、所生危害、犯罪後態度尚稱良好，並表示悔意等一切情
    狀，量處如主文所示之刑，並定其應執行刑。又查被告本案行為後，刑法第四十
    一條於九十年一月十日修正公布，同年月十二日生效，原條文修正為第四十一條
    第一項前段，並將得易科罰金之罪，從「犯最重本刑為三年以下有期徒刑以下之
    刑之罪」，修正為「犯最重本刑為五年以下有期徒刑以下之刑之罪」，因本案被
    告所犯之罪適為「最重本刑五年以下有期徒刑以下之刑之罪」，比較新舊法，應
    以新法之規定有利於被告，依刑法第二條第一項前段之規定，本案應適用修正後
    之現行刑法第四十一條第一項前段條文，併諭知易科罰金之折算標準。末查被告
    前未曾受有期徒刑以上刑之宣告，有臺灣高等法院被告全國前案紀錄表附卷可按
    ，其因一時失慮，觸犯本案犯行，經此科刑教訓後，當知所警惕，應無再犯之虞
    ，本院因認前開對其所宣告之刑，以暫不執行為適當，併予宣告緩刑二年，以勵
    自新。
據上論斷，應依刑事訴訟法第二百九十九條第一項前段，稅捐稽徵法第四十七條第一
款、第四十一條，刑法第十一條前段、第二條第一項前段、第二百十六條、第二百十
五條、第四十一條第一項前段、第五十一條第五款、第七十四條第一款，罰金罰鍰提
高標準條例第一條前段、第二條，判決如主文。
本案經檢察官許智評到庭執行職務
中      華      民      國      九十二      年      五    月  二十六    日
                                  臺灣板橋地方法院刑事第五庭
                                          法  官 絲鈺雲
右正本證明與原本無異。
如不服本判決，應於判決送達後十日內，向本院提出上訴狀。
                                          書記官 許清秋
中      華      民      國      九十二      年      五    月  二十九    日
附錄本案論罪科刑法條全文
稅捐稽徵法第四十七條
本法關於納稅義務人、扣繳義務人及代繳人應處徒刑之規定，於左列之人適用之：
一、公司法規定之公司負責人。
二、民法或其他法律規定對外代表法人之董事或理事。
三、商業登記法規定之商業負責人。
四、其他非法人團體之代表人或管理人。
刑法第二百十五條
從事業務之人，明知為不實之事項，而登載於其業務上作成之文書，足以生損害於公
眾或他人者，處三年以下有期徒刑、拘役或五百元以下罰金。
刑法第二百十六條
行使第二百十條至第二百十五條之文書者，依偽造、變造文書或登載不實事項或使登
載不實事項之規定處斷。


司法院資訊處製作；財團法人民間司法改革基金會備份。
